---
title: 'Distribuição espacial de características sociodemográficas e localização de empregos e serviços públicos das 20 maiores cidades do Brasil'
---

```{r, include = FALSE}
knitr::opts_chunk$set(
  collapse = TRUE,
  comment = "#>",
  fig.width = 7,
  fig.height = 5
)
```

As bases de dados estão disponibilizadas publicamente para download no site do Projeto Acesso a Oportunidades, e também podem ser baixadas por meio do pacote de R *aopdata*. A função `read_population()` permite fazer o download dos dados de distribuição espacial de características sociodemográficas das cidades analisadas no projeto (Código 1). Por enquanto, estão disponíveis apenas os dados do Censo Demográfico 2010.

```{r}
library(aopdata)

# download dos dados de Belém
dados_belem <- read_population(city = "Belem")

# download dos dados de todas as cidades
dados_todas <- read_population(city = "all")
```

Já a função `read_land_use()` faz o download, além dos dados sociodemográficos, dos dados de localização de empregos e de serviços públicos. Nesse caso, o usuário precisa especificar o ano de referência dos dados: 2017, 2018 ou 2019 (Código 2).

```{r}
# download dos dados de Belo Horizonte
dados_bh <- read_landuse(city = "Belo Horizonte", year = 2018)

# download dos dados de todas as cidades
dados_todas <- read_landuse(city = "all", year = 2018)
```

Ambas as funções `read_population()` e `read_land_use()` possuem um parâmetro chamado `geometry`. Quando o usuário roda essas funções com o parâmetro `geometry = TRUE`, as funções retornam a base de dados já com as informações espaciais da geometria da grade de hexágonos H3, o que permite a criação de mapas para visualizar a distribuição espacial dos dados. As Figuras 1 e 2 ilustram respectivamente os mapas de distribuição espacial da população e de hospitais nas cidades do Rio de Janeiro e de Fortaleza, respectivamente.

```{r}
library(ggplot2)

# mapa da distribuição espacial da população no Rio de Janeiro

dados_rj <- read_population("Rio de Janeiro", geometry = TRUE)

ggplot(dados_rj) +
  geom_sf(aes(fill = P001), color = NA, alpha = 0.7) +
  scale_fill_distiller(palette = "YlOrRd", direction = 1) +
  labs(
    title = "Distribuição espacial da população",
    fill = "Número de habitantes"
  ) +
  theme_void()

# mapa da distribuição espacial de empregos em Fortaleza

dados_for <- read_landuse("Fortaleza", year = 2018, geometry = TRUE)

ggplot(dados_for) +
  geom_sf(aes(fill = S004), color = NA, alpha = 0.7) +
  scale_fill_distiller(palette = "YlGnBu", direction = 1) +
  labs(
    title = "Distribuição espacial de hospitais",
    fill = "Número de hospitais"
  ) +
  theme_void()
```
