---
title: 'Distribuição espacial de características sociodemográficas e localização de empregos e serviços públicos das 20 maiores cidades do Brasil'
---

```{r, include = FALSE}
knitr::opts_chunk$set(
  collapse = TRUE,
  comment = "#>",
  fig.width = 7,
  fig.height = 5
)
```

As bases de dados estão disponibilizadas publicamente para download no site do Projeto Acesso a Oportunidades, e também podem ser baixadas por meio do pacote de R *aopdata*. A função `read_population()` permite fazer o download dos dados de distribuição espacial de características sociodemográficas das cidades analisadas no projeto (Código 1). Por enquanto, estão disponíveis apenas os dados do Censo Demográfico 2010.

```{r}
library(aopdata)

# download dos dados de Belém
dados_belem <- read_population(city = "Belem")

# download dos dados de todas as cidades
dados_todas <- read_population(city = "all")
```

Já a função `read_land_use()` faz o download, além dos dados sociodemográficos, dos dados de localização de empregos e de serviços públicos. Nesse caso, o usuário precisa especificar o ano de referência dos dados: 2017, 2018 ou 2019 (Código 2).

```{r}
# download dos dados de Belo Horizonte
dados_bh <- read_landuse(city = "Belo Horizonte", year = 2019)

# download dos dados de todas as cidades
dados_todas <- read_landuse(city = "all", year = 2019)
```

Ambas as funções `read_population()` e `read_land_use()` possuem um parâmetro chamado `geometry`. Quando o usuário roda essas funções com o parâmetro `geometry = TRUE`, as funções retornam a base de dados já com as informações espaciais da geometria da grade de hexágonos H3, o que permite a criação de mapas para visualizar a distribuição espacial dos dados. As Figuras 1 e 2 ilustram respectivamente os mapas de distribuição espacial da população e de hospitais nas cidades do Rio de Janeiro e de Fortaleza, respectivamente.

```{r}
library(ggplot2)
library(geobr)
library(cowplot)
library(viridisLite)

## mapa da distribuição espacial de uso do solo de Belo Horizonte

dados_bh <- readRDS('L:/Proj_acess_oport/data/acesso_oport/output_base_final/2019/dados2019_AcessOport_landuse_v1.0.rds')
dados_bh <- subset(dados_bh, nome_muni == 'Belo Horizonte')

# download dos dados AOP de Belo Horizonte
dados_bh <- read_landuse(city = "Belo Horizonte", year = 2018, geometry = TRUE)

# download da fronteira do municipio de BH
muni_bh <- read_municipality()
muni_bh <- subset(muni_bh, name_muni == 'Belo Horizonte')

## figuras parciais

# recode greater than 4K
dados_bh$P001_cap3k <- ifelse(dados_bh$P001 > 3000, 3000, dados_bh$P001)

f_pop <- ggplot() +
          geom_sf(data=muni_bh, fill='gray90', color=NA) +
          geom_sf(data=subset(dados_bh, P001>0), aes(fill = P001), color = NA, alpha = 0.9) +
          scale_fill_viridis_c(option = 'E'
                               ,limits = c(0,3000)
                               ,breaks= c(seq(0,2500,by = 500),3000)
                               ,labels = c(seq(0,2500,by = 500),"3000+")) +
          labs(subtitle = "População 2010", fill = "Número\nde habitantes") +
          theme_void()

f_inc <- ggplot() +
          geom_sf(data=muni_bh, fill='gray90', color=NA) +
          geom_sf(data=subset(dados_bh, P001>0), aes(fill = as.factor(R003)), color = NA, alpha = 0.9) +
          scale_fill_brewer(palette = "RdBu", direction = 1, na.value=NA) +
          labs(subtitle = "Renda 2010", fill = "Decis de\nrenda") +
          theme_void() +
          theme(legend.key.size = unit(.4, 'cm'))

# recode greater than 4K
dados_bh$T001_cap4k <- ifelse(dados_bh$T001 > 4000, 4000, dados_bh$T001)

f_job <- ggplot() +
          geom_sf(data=muni_bh, fill='gray90', color=NA) +
          geom_sf(data=subset(dados_bh, T001_cap4k>0), aes(fill = T001_cap4k), color = NA, alpha = 0.9) +
          scale_fill_viridis_c(option = "inferno"
                                    ,limits = c(0,4000)
                                    ,breaks= c(seq(0,3000,by = 1000),4000)
                                    ,labels = c(seq(0,3000,by = 1000),"4000+")) +
          labs(subtitle = "Empregos 2019", fill = "Número abs.") +
          theme_void()

f_sau <- ggplot() +
          geom_sf(data=muni_bh, fill='gray90', color=NA) +
          geom_sf(data=subset(dados_bh, S001>0), aes(fill = as.factor(S001)), color = NA, alpha = 0.9) +
          scale_fill_brewer(palette = "YlGn", direction = 1, na.value=NA) +
          labs(subtitle = "Estabelecimentos de saúde 2019", fill = "Número abs.") +
          theme_void()

f_edu <- ggplot() +
          geom_sf(data=muni_bh, fill='gray90', color=NA) +
          geom_sf(data=subset(dados_bh, E001>0), aes(fill = as.factor(E001)), color = NA, alpha = 0.9) +
          scale_fill_brewer(palette = "YlOrRd", direction = 1, na.value=NA) +
          labs(subtitle = "Escolas 2019", fill = "Número abs.") +
          theme_void()

f_cra <- ggplot() +
          geom_sf(data=muni_bh, fill='gray90', color=NA) +
          geom_sf(data=subset(dados_bh, C001>0), aes(fill = as.factor(C001)), color = NA, alpha = 0.9) +
          scale_fill_manual(breaks = c("1", "2"), values=c("#fd8d3c", "#800026")) +
          labs(subtitle = "CRAS 2019", fill = "Número abs.") +
          theme_void()

# final figure
fig2 <- f_pop + f_inc + f_job + f_sau + f_edu + f_cra + 
  plot_layout(ncol =2)

# save
ggsave(fig2, filename = 'fig2.png', dpi=300,
       width = 15, height = 23, units = 'cm')

fig2
```

---

Figura esquemática:

```{r}
library(sf)
library(data.table)
library(ggplot2)
library(cowplot)

setores <- st_sf(
  renda_total = c(50, 30, 20),
  id_setor = 1:3,
  geometry = st_sfc(
    st_polygon(list(rbind(c(0, 0), c(7, 0), c(6, 3), c(4, 5), c(3, 9), c(0, 9), c(0, 0)))),
    st_polygon(list(rbind(c(7, 0), c(6, 3), c(9, 9), c(9, 0), c(7, 0)))),
    st_polygon(list(rbind(c(6, 3), c(4, 5), c(3, 9), c(9, 9), c(6, 3))))
  )
)

grade <- st_sf(
  populacao = c(10, 0, 5, 35, 20, 0, 10, 20, 0),
  id_grade = 1:9,
  geometry = st_sfc(
    st_polygon(list(rbind(c(0, 0), c(3, 0), c(3, 3), c(0, 3), c(0, 0)))),
    st_polygon(list(rbind(c(3, 0), c(6, 0), c(6, 3), c(3, 3), c(3, 0)))),
    st_polygon(list(rbind(c(6, 0), c(9, 0), c(9, 3), c(6, 3), c(6, 0)))),
    st_polygon(list(rbind(c(0, 3), c(3, 3), c(3, 6), c(0, 6), c(0, 3)))),
    st_polygon(list(rbind(c(3, 3), c(6, 3), c(6, 6), c(3, 6), c(3, 3)))),
    st_polygon(list(rbind(c(6, 3), c(9, 3), c(9, 6), c(6, 6), c(6, 3)))),
    st_polygon(list(rbind(c(0, 6), c(3, 6), c(3, 9), c(0, 9), c(0, 6)))),
    st_polygon(list(rbind(c(3, 6), c(6, 6), c(6, 9), c(3, 9), c(3, 6)))),
    st_polygon(list(rbind(c(6, 6), c(9, 6), c(9, 9), c(6, 9), c(6, 6))))
  )
)

# interpolacao convencional

inter_conv <- st_interpolate_aw(setores, grade, extensive = TRUE)
inter_conv$id_setor <- NULL

# interpolacao dasimetrica

grade$area_grade <- st_area(grade)
setores$area_setor <- st_area(setores)

inter_dasim <- st_intersection(grade, setores)
setDT(inter_dasim)
inter_dasim[, area_pedaco := st_area(st_sf(inter_dasim))]
inter_dasim[, prop_area_grade := area_pedaco / area_grade]
inter_dasim[, pop_pedaco := prop_area_grade * populacao]
inter_dasim[, pop_setor := sum(pop_pedaco), by = id_setor]
inter_dasim[, prop_pop_setor := pop_pedaco / pop_setor]
inter_dasim[is.nan(prop_pop_setor), prop_pop_setor := 0]
inter_dasim[, renda_pedaco := renda_total * prop_pop_setor]
inter_dasim <- inter_dasim[, .(renda_total = sum(renda_pedaco)), by = id_grade]
inter_dasim[as.data.table(grade), on = "id_grade", geometry := i.geometry]
inter_dasim <- st_sf(inter_dasim)

# figura

borda <- st_union(grade)

tema_padrao <- theme_minimal() +
  theme(
    axis.ticks = element_blank(),
    axis.text = element_blank(),
    panel.grid = element_blank(),
    legend.position = "none",
    plot.title = element_text(
      hjust = 0.5,
      vjust = 0.5,
      size = 11,
      margin = margin(b = 0)
    )
  )

plot_setores <- ggplot(setores) +
  geom_sf(aes(fill = renda_total), color = "ivory3") +
  geom_sf(data = borda, color = "ivory4", fill = NA) +
  scale_fill_gradient(low = "ivory", high = "dodgerblue4", limits = c(0, 70)) +
  ggtitle("Distribuição de renda total\npor setor censitário") +
  tema_padrao

plot_grade <- ggplot(grade) +
  geom_sf(aes(fill = populacao), color = "ivory3") +
  geom_sf(data = borda, color = "ivory4", fill = NA) +
  scale_fill_gradient(low = "ivory", high = "firebrick4") +
  ggtitle("Distribuição de população\nna grade") +
  tema_padrao

plot_inter_conv <- ggplot(inter_conv) +
  geom_sf(aes(fill = renda_total), color = "ivory3") +
  geom_sf(data = borda, color = "ivory4", fill = NA) +
  scale_fill_gradient(low = "ivory", high = "dodgerblue4", limits = c(0, 70)) +
  ggtitle("Interpolação espacial\nconvencional") +
  tema_padrao

plot_inter_dasim <- ggplot(inter_dasim) +
  geom_sf(aes(fill = renda_total), color = "ivory3") +
  geom_sf(data = borda, color = "ivory4", fill = NA) +
  scale_fill_gradient(low = "ivory", high = "dodgerblue4", limits = c(0, 70)) +
  ggtitle("Interpolação espacial\ndasimétrica") +
  tema_padrao

titulo_cima <- ggdraw() + draw_label("Dados de entrada", size = 15, angle = 90)
plot_cima <- plot_grid(
  titulo_cima,
  plot_setores,
  plot_grade,
  nrow = 1,
  rel_widths = c(0.3, 3, 3)
)

titulo_baixo <- ggdraw() + draw_label("Resultados", size = 15, angle = 90)
plot_baixo <- plot_grid(
  titulo_baixo,
  plot_inter_conv,
  plot_inter_dasim,
  nrow = 1,
  rel_widths = c(0.3, 3, 3)
)

plot_final <- plot_grid(plot_cima, plot_baixo, ncol = 1)

# para salvar do exato tamanho que foi salva no td:
#
# ggsave(
#   filename="fig1.png",
#   plot = plot_final,
#   width = 4.4,
#   height = 4,
#   units = "in"
# )

plot_final
```

